【裁判字號】    98,訴,204
【裁判日期】    980605
【裁判案由】    返還不當得利
【裁判全文】
臺灣士林地方法院民事判決               98年度訴字第204號
原      告  正中法稅徵信有限公司
法定代理人  丙○○
訴訟代理人  乙○○
被      告  台灣中小企業銀行股份有限公司
法定代理人  丁○○
訴訟代理人  甲○○
上列當事人間返還不當得利事件，本院於民國98年5 月13日言詞
辯論終結，判決如下：
    主  文
原告之訴及假執行之聲請均駁回。
訴訟費用新臺幣貳萬壹仟陸佰玖拾壹元由原告負擔。
    事實及理由
一、原告起訴主張：
  (一)訴外人張豐美（下稱張豐美）以臺北市○○區○○段6 小段
    224 地號土地，及其上建物即門牌號碼臺北市○○區○○街
    278 號5 樓房屋（以下合稱系爭房地），於民國78年8 月11
    日為被告設定最高限額新臺幣（下同）1,350 萬元之第一順
    位抵押權（下稱系爭第一順位抵押權），擔保張豐美本人對
    被告所負債務之清償；嗣於79年3 月28日以系爭房地為訴外
    人中磐企業股份有限公司（下稱中磐公司）設定最高限額1,
    700 萬元之第二順位抵押權（下稱系爭第二順位抵押權），
    擔保訴外人開盛寶石百貨股份有限公司（下稱開盛公司）對
    中磐公司所負債務之清償。嗣系爭房地於83年5 月3 日經臺
    灣臺北地方法院（下稱臺北地院）82年度民執戊字第8150號
    強制執行事件（下稱系爭執行事件）進行拍賣，拍定總價為
    1,625 萬元，扣除執行費10萬8,265 元、土地增值稅282 萬
    9,945 元後，可分配金額為1,331 萬1,790 元。被告主張張
    豐美積欠之本金利息共計1,132 萬9,286 元，且均為抵押權
    擔保效力所及，故以第一順位抵押權人之地位，優先受償1,
    132 萬9,286 元，並於83年7 月28日領取完畢。中磐公司僅
    受分配198 萬2,504 元，未受償金額為1,501 萬7,496 元。
  (二)系爭第一順位抵押權之設定目的，係在擔保張豐美「本人」
    於78年8 月11日當時或抵押權存續期間，向被告借款而生之
    債務，及因該債務不履行而生之損害賠償（即違約金），故
    須由被告證明確有借款債權存在，及該借款債權為雙務、有
    償、對價之性質。原告於89年間曾向臺北地院申請閱覽系爭
    執行事件卷宗，對張豐美向被告借款924 萬2,535 元之情並
    不爭執，惟逾上開部分之債權金額，被告並未提出任何張豐
    美本人有向被告借貸該筆款項之證明，則被告就超過924 萬
    2,535 元部分，自無優先受償權利，其於系爭執行事件受分
    配時，溢領208 萬6,751 元，自有不當得利，而致第二順位
    抵押權人中磐公司受有損害。
  (三)中磐公司原得本於不當得利返還請求權，請求被告返還溢領
    之208 萬6,751 元，惟其怠於行使，原告對中磐公司有徵信
    報酬債權125 萬2,051 元，自得代位中磐公司對被告請求之
    。另依抵押權之追及性，原告亦得請求被告給付。爰依民法
    物權（抵押權）之法律關係、民法第179 條、第242 條，聲
    明請求判決：
    1.被告應給付中磐公司208 萬6,751 元，及自83年7 月29日
      起至清償日止，按週年利率5%計算之利息。並由原告代位
      受領。
    2.原告願供擔保，請准宣告假執行。
二、被告則以：
  (一)抵押權所擔保之債權，其種類及範圍，屬於抵押權之內容，
    如因內容過於冗長，登記簿所列各欄篇幅不能容納記載，可
    以附件記載，作為登記簿之一部分，而仍為抵押權效力所及
    。系爭第一順位抵押權之抵押權設定契約，其特約事項約定
    之範圍包括「擔保債務人（即張豐美）對被告（包括總行及
    所屬分支機構）在抵押權設定契約書所定之本金最高限額以
    內，現在（包括過去所負現在尚未清償）及將來所負之票據
    、借款、墊款、保證等債務及其他債務（如應返還之押租金
    等），並包括利息、遲延利息、違約金、實施抵押權費用、
    損害賠償及其他有關事項之清償」。而張豐美除分別於78年
    3 月16日、78年8 月14日向被告借得120 萬元、900 萬元外
    ，另擔任開盛公司向被告借款300 萬元之連帶保證人，上開
    借款及連帶保證債務均在系爭第一順位抵押權擔保範圍之內
    。嗣被告於82年11月8 日經臺北地院通知第二順位抵押權人
    中磐公司聲請執行拍賣抵押物，依約張豐美對被告所負之全
    部借款及保證債務均視為到期，尚有1,132 萬9,286 元未清
    償（本金999 萬8,802 元，及其利息、違約金）。被告即檢
    附抵押權及債權證明文件，聲明參與分配，並依法優先受分
    配1,133 萬4,917 元（含執行費5,631 元），並無不當得利
    之可言。
  (二)原告自陳對中磐公司之債權為125 萬2,051 元，竟代位請求
    被告給付208 萬6,751 元，顯已逾其主張之債權金額。又利
    息部分之請求權，亦已罹於消滅時效。
  (三)並聲明請求判決：
    1.原告之訴及假執行之聲請均駁回。
    2.如受不利判決，願供擔保請准宣告免為假執行。
三、兩造不爭執之事實：
    張豐美以其所有之系爭房地，於78年8 月11日為被告設定系
    爭第一順位抵押權，擔保張豐美對被告所負債務之清償；於
    79年3 月28日以為中磐公司設定系爭第二順位抵押權，擔保
    開盛公司對中磐公司所負債務之清償。嗣系爭房地於83年5
    月3 日經系爭強制執行事件進行拍賣，拍定總價為1,625 萬
    元，扣除執行費10萬8,265 元、土地增值稅282 萬9,945 元
    後，可分配金額為1, 331萬1,790 元。被告陳報之債權額為
    1,132 萬9,286 元（債權原本999 萬8,802 元，利息116 萬
    9,788 元，違約金16萬零696 元），而以第一順位抵押權人
    之地位，優先受償1,132 萬9,286 元，並於83年7 月28日領
    取完畢。中磐公司以第二順位抵押權人之地位受分配198 萬
    2,504 元。此有土地登記簿謄本、臺北地院民事執行處通知
    及分配表（下稱系爭分配表）附卷可稽（本院卷第10頁至第
    12頁） 。
四、本件經兩造整理並簡化之爭點為（本院卷第113頁背面）：
  (一)被告於系爭強制執行事件中，是否溢領分配款208 萬6,751
    元？被告對該筆款項是否有優先受償權？
  (二)原告得否以不當得利、物權（抵押權）請求權、代位權之法
    律關係，請求被告給付中磐公司208 萬6,751 元及利息，並
    由原告代位受領？
五、茲分述如下：
  (一)原告不能證明被告有於系爭強制執行程序中溢領分配款208
    萬6,751 元之不當得利。
    1.按不當得利係以當事人之一方無法律上之原因而受利益，
      致他方受損害為其成立要件，主張不當得利之原告，並須
      就無法律上之原因，負舉證責任，此觀諸民法第179 條即
      明，並有最高法院78年度台上字第1599號裁判意旨可資參
      照。從而，原告主張被告於系爭強制執行事件受領之分配
      款，其中208 萬6,751 元為不當得利云云，自應負舉證之
      責。
    2.經查，原告並未提出任何證據，以證明被告受領其中208
      萬6,751 元分配款為不當得利，其主張已難遽採；且系爭
      執行事件卷宗（含內附之被告債權證明正本）及系爭第一
      順位抵押權設定登記之卷宗（含內附被告及張豐美之申請
      登記資料正本）均已因逾檔案保存年限而銷毀，有臺北地
      院98年4 月1 日北院隆料字第0980002483號函、臺北市中
      山地政事務所98年3 月23日北市中地三字第09830507200
      號函存卷可佐（本院卷第82頁、第75頁），原告於抵押權
      設定、拍賣分配完畢近15年後，空言否認上開抵押權設定
      內容、拍賣分配金額之真正，即難信為真實。
    3.被告提出之他項權利證明書、抵押權設定契約書及其他特
      約事項、張豐美向被告借款120 萬元、900 萬元之借據、
      張豐美擔任開盛公司向被告借款300 萬元之連帶保證人之
      借據、客戶授信及保證關係歸戶明細表、撥貸證明、債權
      陳報及計算表等件影本（本院卷第26頁至第44頁），核與
      分配內容相符，已堪信為真實。原告雖否認被告所提全部
      證物之真正，惟按，被告於系爭執行事件程序進行中陳報
      對張豐美之借款、保證債權及其利息、違約金總金額，並
      未據張豐美提起債務人異議之訴，亦未經利害攸關之第二
      順位抵押權人中磐公司對分配金額聲明異議並提起分配表
      異議之訴或確認被告債權或優先權不存在之訴訟，系爭分
      配表因而確定，否則臺北地院當無可能依系爭分配表分配
      予各債權人。準此，亦足認被告於系爭執行事件中所陳報
      之債權額確為真正，並均為系爭第一順位抵押權效力之所
      及。原告主張被告於系爭強制執行事件溢領分配款208 萬
      6,751 元，而有不當得利云云，非可採信。
    4.綜上，系爭分配表，因債權人（含中磐公司）、債務人張
      豐美未聲明異議，而生債權之分配請求權確定之效力，原
      告不得自己或代位中磐公司，於系爭分配表業已確定達15
      年後，任意爭執之，以圖推翻已確定之分配表效力。被告
      經臺北地院依法分配所得之款項，非無法律上之原因，不
      得謂係不當得利而請求返還（最高法院81年台上字第1075
      號裁判意旨參照）。從而，被告依分配表受領之1,132 萬
      9,286 元，對中磐公司並何無不當得利可言，原告無從代
      位中磐公司對被告為返還不當得利之何請求。
  (二)原告另主張：因中磐公司對系爭房地有抵押權，故系爭房地
    雖遭拍賣，原告之抵押權仍及於被告溢領之價金，依抵押權
    之追及性向被告求償云云。惟按，所謂抵押權之追及性，係
    指不動產所有人設定抵押權後，將不動產讓與他人者，依民
    法第867 條但書規定，其抵押權不因此而受影響，抵押權人
    得本於追及其物之效力實行抵押權而言（最高法院74年台抗
    字第431 號判例參照），原告主張抵押權於系爭房地拍定後
    轉而追及存在於拍賣所得價金上，已非有據；況系爭房地拍
    定後，其抵押權設定業依強制執行法第98條第3 項前段規定
    塗銷之，中磐公司對系爭房地（或其價金）均無從主張抵押
    權。從而，原告基於抵押權之追及性，請求被告給付208 萬
    6,751 元云云，顯於法有悖。
  (三)另按債務人之財產為債權人之總擔保，強制執行分配案款，
    本質上仍屬債務人對債權人為清償行為，僅由法院介入公權
    力為之而已。縱有不應清償而清償，致債務人之財產減少，
    他債權人少受分配之情形，亦係該不應受清償之債權人受有
    利益，致債務人受損害，間接影響他債權人權利之問題，尚
    難認受清償之債權人所受利益，與他債權人之受損害間具有
    直接並相當之因果關係，而得謂兩者間存有不當得利之法律
    關係。是各債權人間本無債之關係，其受超額分配之債權人
    自無將該超額利得款項逕行返還於他債權人之義務（最高法
    院89年度台上字第390 號、91年度台上字第827 號裁判參照
    ）。準此，中磐公司對被告並無不當得利返還請求權存在，
    原告自更無從代位中磐公司行使不存在之權利。
  (四)綜上所述，原告依不當得利、物權（抵押權）請求權、代位
    權之法律關係，請求被告給付中磐公司208 萬6,751 元，及
    自83年7 月29日起至清償日止，按週年利率5%計算之利息，
    並由原告代位受領，為無理由。其訴既經駁回，其假執行之
    聲請亦失所附麗，應併予駁回。
六、本件事證已臻明確，兩造其餘主張陳述及所提之證據，經審
    酌均與判決結果不生影響，爰不予一一論列，附此敘明。
七、本件訴訟費用為第一審裁判費2 萬1,691 元，依職權命由原
    告負擔。
八、據上論結，原告之訴為無理由，依民事訴訟法第78條、第87
    條第1項，判決如主文。
中    華    民    國    98    年    6     月    5     日
                  民事第二庭  法  官  王怡雯
以上正本證明與原本無異。
如對本判決上訴，應於判決送達後20日內向本院提出上訴狀。
中    華    民    國    98    年    6     月    8     日
                              書記官  桂大永


司法院資訊處製作；財團法人民間司法改革基金會備份。
